臺北高等行政法院判決
                                     100年度訴字第1225號
                                    100年12月8日辯論終結
原      告　張世明
兼  訴  訟
代  理  人　張世興
被      告　新北市汐止地政事務所
代　表　人　高明慧（主任）住同上
訴訟代理人  陳信豪
            林阿長
上列當事人間更正土地登記事件，原告不服新北市政府中華民國
100年5月16日北府訴決字第0991224899號訴願決定，提起行政訴
訟，本院判決如下：
    主  文
原告之訴駁回。
訴訟費用由原告負擔。
　　事實及理由
一、事實概要：
    緣訴外人張世榮於民國98年5月14日將所有坐落臺北縣萬里
    鄉（現改制為新北市○里區○○○里○○段中幅子小段41-2
    、41-9、41-10地號等3筆土地（下稱系爭土地），信託移轉
    予原告張世明及張世興，並將系爭土地設定抵押權及最高限
    額抵押權予原告張世興。嗣經被告查明認系爭土地於42年間
    因辦理耕者有其田分割時面積計算錯誤，致地籍圖計算面積
    與登記簿所載面積不符，被告乃依地籍測量實施規則第232
    條規定辦理更正登記（41-2原面積5,223 平方公尺，更正後
    為5,925 平方公尺；41-9原面積1,528 平方公尺，更正後為
    751 平方公尺；41-10 原面積170 平方公尺，更正後為245
    平方公尺），並於99年10月26日分別以北縣汐地測字第0990
    016267及09900162674 號函（下稱「原處分」）通知原告及
    相關地號土地所有權人，原告不服，提起訴願，經新北市政
    府以100 年5 月16日北府訴決字第0991224899號訴願決定駁
    回，遂提起本件行政訴訟。
二、本件原告主張：伊係受訴外人張世榮委託而信託登記為系爭
    土地之所有權人及抵押權人，系爭土地乃由訴外人張世榮於
    67年6月7日因買賣取得所有權，其中41-9、41-10地號2筆土
    地由其單獨所有，而41-2地號土地則與他人共有，期間多次
    易手，被告卻遲至99年間始發現土地面積計算錯誤，乃以系
    爭土地登記面積與地籍圖面積不符為由，逕行辦理更正，致
    原告單獨所有之41-9地號土地面積大幅減少，雖與他人共有
    之41-2地號土地面積增加，兩相比較，仍致原告權益嚴重受
    損。查該面積計算錯誤始於42年間辦理耕者有其田土地分割
    時，豈能於57年後由被告逕行辦理更正，毫無時效期間或除
    斥期間之適用，致嚴重損害原告之權益，並違反信賴保護原
    則等語。並聲明：訴願決定及原處分均撤銷。
三、被告則以：系爭土地經被告查明係因42年辦理耕者有其田土
    地分割時，分割土地面積計算錯誤，致地籍圖計算面積與登
    記簿所載面積不符，超過地籍測量實施規則第243 條規定之
    公差範圍，且有原地籍圖可資佐證，即屬有原始資料可稽者
    ，為釐正土地相關地籍資料之正確性，被告依地籍測量實施
    規則第232 條及土地法第69條規定逕行辦理更正登記，並無
    時效期間或除斥期間之限制，原告稱對公益造成重大危害，
    實不足採等語，資為抗辯。並聲明：原告之訴駁回。
四、上開事實概要欄所述之事實，為兩造所不爭執，並有被告99
    年土複字第121400號更正案件影本、99年10月26日北縣汐地
    測字第0990016267及09900162674 號函與土地登記案件書影
    本、中萬里加投段中幅子小段41-2地號等地籍正圖影本及土
    地登記簿影本、中萬里加投段中幅子小段41-2地號沿革表影
    本、新北市政府100 年5 月16日北府訴決字第0991224899號
    訴願決定書影本在卷可稽（答辯卷第1 至9 頁、第10至15頁
    、第34頁、第35頁、本院卷第15至18頁、第47至71頁），自
    堪認為真正。
五、本件爭點為：被告以系爭土地圖簿面積不符，逕為更正原告
    所有系爭土地土地登記簿所載面積，是否適法？有無時效期
    間或除斥期間之適用？是否侵害原告之信賴利益？本院判斷
    如下：
(一)、按「地籍測量實施之作業方法、程序與土地複丈、建物測量
    之申請程序及應備文件等事項之規則，由中央地政機關定之
    。」、「登記人員或利害關係人，於登記完畢後，發見登記
    錯誤或遺漏時，非以書面聲請該管上級機關查明核准後，不
    得更正。但登記錯誤或遺漏，純屬登記人員記載時之疏忽，
    並有原始登記原因證明文件可稽者，由登記機關逕行更正之
    。」土地法第47條、第69條分別定有明文。又「（第1 項）
    複丈發現錯誤者，除有下列情形之一，得由登記機關逕行辦
    理更正者外，應報經直轄市或縣（市）主管機關核准後始得
    辦理：一、原測量錯誤純係技術引起者。二、抄錄錯誤者。
    （第2 項）前項所稱原測量錯誤純係技術引起者，指原測量
    錯誤純係觀測、量距、整理原圖、訂正地籍圖或計算面積等
    錯誤所致，並有原始資料可稽；所稱抄錄錯誤指錯誤因複丈
    人員記載之疏忽所引起，並有資料可資核對。」、「登記機
    關對土地複丈圖、地籍圖應每年與土地登記簿按地號核對一
    次，並將核對結果，作成紀錄，存案備查，其如有不符者，
    應詳細查明原因，分別依法訂正整理之。」、「分割土地面
    積之計算，依下列規定辦理：一、一宗土地分割為數宗土地
    ，該分割後數宗土地面積之總和，須與原土地面積相符。如
    有差數，經將圖紙伸縮成數除去後，其增減在下列公式計算
    值以下者，應按各地號土地面積比例配賦；在下列公式計算
    值以上者，應就原測量及計算作必要之檢核，經檢核無誤後
    依第232 條規定辦理。…」依土地法第47條授權訂定之地籍
    測量實施規則第232 條、第238 條、第243 條第1 項著有規
    定。又「因登記錯誤或遺漏而有案可稽者，登記機關得逕為
    辦理更正登記，登記完畢後應通知全體利害關係人。」更正
    登記法令補充規定第1 點亦規定甚明。是土地登記人員於登
    記完畢後，發見登記錯誤或遺漏時，依土地法第69條規定，
    本得依職權為更正；而地籍測量實施規則第232 條第1 項第
    1 款、第2 項規定，其中有關地政機關複丈發現土地面積計
    算錯誤，致土地登記簿所載之面積不符實地面積之更正，核
    屬無涉私權糾葛，為執行上揭土地法第69條之細節性規定，
    並未牴觸母法規定，且無違法律保留原則，自得為被告所援
    用。
(二)、查坐落臺北縣萬里鄉○○里○○段○○○○段41-2地號土地
    ，係於35年間辦理土地總登記，並於42年間辦理耕者有其田
    分割為41-2、41-9、41-10 、41-11 地號等4 筆土地。而按
    被告辦理土地分割複丈作業之流程，乃是經由指界及實測後
    ，將其結果測繪成圖，並依地籍圖計算分割後每宗土地面積
    ，而後登載於土地登記簿上，故土地登記簿上記載之土地面
    積，應係源於地籍圖計算之結果。今被告依上揭地籍測量實
    施規則第238 條規定，於每年核對土地複丈圖、地籍圖與土
    地登記簿時，發現原告所有系爭土地登記面積與地籍圖上面
    積不符（41-2土地登記面積為5,223 平方公尺，圖上計算面
    積為5,925 平方公尺、41-9土地登記面積為1,528 平方公尺
    ，圖上計算面積為751 平方公尺、41-10 土地登記面積為17
    0 平方公尺，圖上計算面積為245 平方公尺），被告遂就原
    測量及計算面積檢核計算，經比對確認數位化地籍圖及原始
    地籍正圖所載之經界線亦無不符後，發現原告所有系爭土地
    圖簿面積不符之原因係因42年間辦理耕者有其田分割時面積
    計算錯誤，且差數超出地籍測量實施規則第243 條規定之法
    定公差範圍，有原地籍圖可憑（見答辯卷第34頁），即屬有
    原始資料可資佐證，乃據以辦理系爭土地登記面積逕為更正
    登記，並以上揭原處分函通知原告，揆諸前揭法令規定，洵
    屬有據。原告雖質疑系爭土地與同地段41-11 地號土地就日
    據時期所留下之地籍圖面積是否與42年間登記時登記簿之面
    積相符，然查依日據時期即42年間辦理耕者有其田分割前原
    41-2地號土地登記簿所示，其面積記載為八分壹厘四毛五系
    ，有分割前41-2地號土地登記簿影本在卷可憑（見訴願卷第
    63頁），嗣於35年間臺灣光復後該41-2地號土地辦理土地總
    登記時之登記簿資料所示（見訴願卷第56頁），其時該41-2
    地號土地面積仍記載為八分壹厘四毛五系，並計載換算公制
    後為79公畝零零公厘，亦即0.0079公頃，與被告據以計算本
    件分割前之41-2地號土地面積7,900 平方公尺均屬相符，並
    無原告所質疑日據時期地籍圖面積與42年間登記時面積有所
    不符之情事，益徵本件被告嗣因查對地籍圖與土地登記面積
    記載有所不符，確因於42年間辦理耕者有其田分割登記時所
    致無疑，原告請求將本件送請內政部或其他學術機構為說明
    或鑑定，即無必要。又原告倘認現有地籍圖所載之經界有誤
    ，致其登記簿所載面積有所短少，損及其權益，則屬私權糾
    葛範疇，應另循民事訴訟程序救濟，併此敘明。
(三)、原告雖另援引行政程序法第123 條第4 、5 款、第124 條規
    定，主張本件應有時效期間或除斥期間之適用云云。然查，
    行政程序法第123 條、第124 條所規定之2 年除斥期間，係
    對授予利益之合法行政處分，因行政處分所依據之法規或事
    實事後發生變更，或為防止或除去對公益之重大危害，賦予
    行政機關將該授益處分廢止所設之除斥期間，而本件係因行
    政機關登記土地面積之事實行為有所錯誤而致，二者法律關
    係不同，非可比附援引。原告雖再主張被告以原處分更正系
    爭土地面積，已侵害原告行政程序法第8 條所保護之信賴利
    益，惟依行政程序法第120 條及第126 條規定，於行政機關
    自行撤銷違法之行政處分或廢止合法之行政處分時，始生有
    無信賴保護原則適用之問題，本件係因行政機關發現土地登
    記簿原所登記之土地面積有所錯誤，乃依土地法第69條及地
    籍測量實施規則第232 條加以更正，並非撤銷非法行政處分
    或廢止合法行政處分，自不生信賴保護問題。矧者，依最高
    行政法院83年度判字第151 號判例、司法院釋字第525 號、
    第589 號解釋意旨及行政程序法第117 條、第119 條規定，
    信賴保護原則有三要件：(1) 信賴基礎，即須有足以引起當
    事人信賴之國家行為。(2) 信賴表現，人民因信賴該行政行
    為而為具體的信賴行為。(3) 信賴值得保護，人民之信賴係
    基於善意，即無行政程序法第119 條所定信賴不值得保護之
    情形。查本件原告陳稱將系爭土地信託登記予其2 人所有之
    訴外人張世榮係於67年6 月7 日因買賣取得所有權，然訴外
    人張世榮自67年間買受系爭土地，及原告等於98年間受託登
    記為系爭土地所有人後，均無因信賴該錯誤登記而有何具體
    信賴行為之表現，自無信賴保護原則之適用。
六、綜上所述，原告上開所訴各節，均非可採，原處分並無違誤
    ，訴願決定遞予維持，亦無不合，原告徒執前詞，訴請判決
    如其聲明所示，為無理由，應予駁回。
七、本件判決基礎已臻明確，兩造其餘之攻擊防禦方法及訴訟資
    料經本院斟酌後，核與判決不生影響，無一一論述之必要，
    併予敘明。
據上論結，本件原告之訴為無理由，依行政訴訟法第98條第1項
前段，判決如主文。
中　　華　　民　　國　　100 　年　　12　　月　　22 　 日
        　　　　　　臺北高等行政法院第六庭
                              審判長法  官　闕  銘  富
                                    法  官  林  育  如
                                    法  官  黃  桂  興
上為正本係照原本作成。
如不服本判決，應於送達後20日內，向本院提出上訴狀並表明上
訴理由，如於本判決宣示後送達前提起上訴者，應於判決送達後
20日內補提上訴理由書（須按他造人數附繕本）。
中　　華　　民　　國　　100 　年　　12　　月　　22 　 日
            　　　　　　　　　　    書記官　李　承　翰